臺灣臺中地方法院民事判決
110年度訴字第2007號
原      告  鼎極國際海鮮有限公司

法定代理人  周育暐  
原      告  鼎盛海鮮樓有限公司

法定代理人  周育暐  
共      同
訴訟代理人  蔡坤旺律師
            黃書妤律師
被      告  亞太股份有限公司

法定代理人  謝正杰  
訴訟代理人  楊榮宗律師
            王奕涵律師
複  代理人  吳庭歡律師
上列當事人間確認契約關係不存在或契約無效事件，本院於民國
111年4月26日言詞辯論終結，判決如下：
    主    文
一、原告先位之訴駁回。
二、確認原告鼎極國際海鮮有限公司與被告於民國107年7月31日
    簽訂之資產讓與合約書無效。
三、確認原告鼎盛海鮮樓有限公司與被告於民國107年7月31日簽
    訂之資產讓與合約書無效。
四、訴訟費用由被告負擔。
    事實及理由
一、原告主張：
  ㈠原告與頂鮮一零一股份有限公司（下稱頂鮮一零一公司）分
    別於民國106年1月18日、同月20日簽訂資產設備租賃契約書
    ，約定租期自106年1月1日起至110年12月31日止，合計每月
    租金新臺幣（下同)50萬元。然頂鮮一零一公司自106年6月
    起停止支付租金予原告，並稱被告已取得原告之資產設備，
    由被告承擔原告與頂鮮一零一公司之租賃關係。
　㈡先位聲明部分：
　　被告稱曾於107年7月31日與原告簽訂資產讓與合約書（下稱
    系爭合約書），但原告法定代理人從未見過被告法定代理人
    ，更對系爭合約書毫不知情，原告自始無任何意思表示存在
    。又系爭合約書所載之被告法定代理人姓名為「謝正傑」，
    手寫簽名亦為「謝正傑」，但被告商工登記表上顯示代表人
    姓名卻為「謝正杰」，且系爭合約書僅載明點交日期為107
    年7月31日，簽約日期卻是空白，均與一般交易常情不符。
    原告既不曾為意思表示，對系爭合約書亦自始不知情，應認
    系爭資產讓與契約關係並不存在。
　㈢備位聲明部分：
　　原告之負責人暨董事自創立至今均為周育暐，並無其他董事
    ，亦未設有經理人，對外得代表原告之人僅有周育暐。周育
    暐從未有無償讓與特定資產予被告之意思，亦未授權任何人
    代表原告簽訂系爭合約書。又系爭合約書上代表原告簽約之
    蔡宏勳係頂鮮一零一公司之母公司頂鮮擔仔麵股份有限公司
    （下稱頂鮮擔仔麵公司）總經理，非原告之經理人，並無合
    法代表原告簽約之權限。蔡宏勳代理原告與被告簽訂系爭合
    約書，屬無權代理，且原告不承認該無權代理之效力，系爭
    合約書應為無效。再者，原告為有限公司，系爭合約書係對
    原告之重大資產、主要資產為處分行為，屬公司法第185條
    第1項第2款所定讓與全部或主要部分之營業或財產，依公司
    法第108條準用第52條規定，需股東全體同意。原告股東僅
    周育暐1人，而周育暐未曾同意讓與系爭資產，系爭合約書
    自屬無效。
　㈣訴外人蔣華美為盜領頂鮮一零一公司應給付予原告之租金，
    而向被告商借發票，並由被告配合蔣華美簽署系爭合約書，
    再由蔣華美持被告開立之3紙發票，向頂鮮一零一公司及其
    母公司御頂國際股份有限公司（下稱御頂公司）領取租金，
    御頂公司已對蔣華美及謝正杰提起刑事告訴。
　㈤聲明：
　⒈先位聲明：
　⑴確認原告鼎極國際海鮮有限公司（下稱原告鼎極公司）與被
    告於107年7月31日簽訂之資產讓與契約關係不存在。
　⑵確認原告鼎盛海鮮樓有限公司（下稱原告鼎盛公司）與被告
    於107年7月31日簽訂之資產讓與契約關係不存在。
　⒉備位聲明：
　⑴確認原告鼎極公司與被告於107年7月31日簽訂之系爭合約書
    無效。
　⑵確認原告鼎盛公司與被告於107年7月31日簽訂之系爭合約書
    無效。
二、被告抗辯：
  ㈠原告法定代理人周育暐與頂鮮一零一公司前法定代理人周文
    保為父子，周文保又係頂鮮臺南擔仔麵創辦人許穆生之三女
    婿，且頂鮮臺南擔仔麵係家族集團經營，眾所皆知。又頂鮮
    一零一公司臺中分公司、高雄分公司之登記地址與原告鼎極
    公司、鼎盛公司登記地址相同，代理原告簽約之蔡宏勳對外
    亦自稱為頂鮮臺南擔仔麵之總經理。
　㈡蔣美華對被告表示原告欲處分餐廳營業用之資產設備，而徵
    詢被告有無承接原告資產設備之意願，被告基於與頂鮮臺南
    擔仔麵異業合作之機會，方同意承接，並授權蔣美華處理相
    關磋商及締約事宜。蔣美華於107年7月27日委由其女婿蔡詩
    豪持原告已用印且蔡宏勳已簽名之系爭合約書至文森保羅珠
    寶店請謝正杰用印簽名，因謝正杰不在，由其特助謝欣宜經
    被告授權，代表被告用印並簽上「謝正傑」姓名。被告透過
    蔣華美與原告之總經理蔡宏勳就系爭資產讓與契約進行磋商
    、締約，並將欲簽訂系爭合約書之意思表示互相傳達，不因
    兩造代表人並不相識，即認兩造間並無相互為意思表示而成
    立契約關係。另被告法定代理人謝正杰原名「謝正傑」，於
    108年間更名為謝正杰，並有申請變更公司登記資料。而買
    賣契約非要式契約，兩造間既有資產設備讓與之意思表示合
    致，兩造間契約即有效成立，系爭合約書有無記載簽約日期
    ，並非契約關係是否成立之要件。
　㈢原告曾於本院109年度訴字第3293號民事事件中，自承將原告
    公司大小章交由蔡宏勳，且系爭合約書上之原告公司大小章
    為真正。原告授權蔡宏勳，並與被告授權之蔣華美達成意思
    表示一致，並透過代理人傳達給兩造，系爭資產讓與契約為
    真實有效契約。依蔡宏勳之證述，原告於105年已出售予御
    頂公司，並由對原告具實際處分權之御頂公司董事長鍾爵授
    權蔡宏勳在系爭合約書上簽名，自屬有權代理。
　㈣縱使原告否認曾授權蔡宏勳與被告簽訂系爭契約。惟蔡宏勳
    為頂鮮臺南擔仔麵總經理，而作為頂鮮臺南擔仔麵旗下的原
    告確將其大小章交予蔡宏勳，且原告自107年6月起即未收到
    頂鮮一零一公司租金，周育暐竟全然未曾詢問其父周文保或
    總經理蔡宏勳。原告既不否認曾交付原告公司大小章給蔡宏
    勳以表示代理權之授與，且知悉蔡宏勳表示為其代理人而未
    為反對之表示，則原告客觀上所創設表見代理之事實，已足
    使被告信蔡宏勳有代理權，原告自應負授權人之責任。
　㈤被告否認系爭合約書是處分原告之重要資產，原告所提出之
    證據亦無法證明上開事實。
　㈥聲明：
　　原告之訴駁回。
三、本院之判斷：
  ㈠按確認法律關係之訴，非原告有即受確認判決之法律上利益
    者，不得提起之，民事訴訟法第247條第1項前段定有明文；
    所謂即受確認判決之法律上利益，係指法律關係之存否不明
    確，原告主觀上認其在法律上之地位有不安之狀態存在，且
    此種不安之狀態，能以確認判決將之除去者而言（最高法院
    52年臺上字第1240號判例意旨參照）。原告先位聲明主張原
    告鼎極公司、鼎盛公司與被告於107年7月31日簽訂之系爭資
    產讓與契約關係不存在；備位聲明主張原告鼎極公司、鼎盛
    公司與被告於107年7月31日簽訂之系爭合約書無效等情，均
    為被告所否認，是兩造間系爭資產讓與契約關係是否存在、
    系爭合約書是否無效，即有不明確之情形，致原告在法律上
    之地位有不安之狀態存在，而此項不安之狀態得以確認系爭
    資產讓與契約關係不存在、確認系爭合約書無效之判決將之
    除去，故原告對被告提起本件確認之訴，有即受確認判決之
    法律上利益，於法並無不合，合先敘明。　　
　㈡先位聲明部分：
　⒈系爭合約書，係由蔡宏勳以原告代理人身分，持原告公司印
    章在合約書上蓋用原告公司印文，並在授權簽約人欄簽署「
    蔡宏勳」，另由被告法定代理人之特別助理謝欣宜，持被告
    公司印文在合約書上蓋用被告公司印文，並在法定代理人欄
    簽署「謝正傑」，此經證人蔡宏勳於本院證述明確（本院卷
    第140至144頁），並有系爭合約書（本院卷第33至39頁）為
    證，且為兩造所不爭執，應認為真正。
　⒉按無代理權人以代理人之名義所為之法律行為，非經本人承
    認，對於本人不生效力，民法第170條第1項定有明文。亦即
    ，無權代理人所為之法律行為並非當然無效，如經本人事後
    承認，對於本人仍生效力。蔡宏勳既以原告名義，代理原告
    為意思表示，與被告簽訂系爭合約書，縱使未經原告授權，
    而屬無權代理，依照上開說明，亦僅係在經原告承認前，其
    效力未定，在經原告拒絕承認後，對原告不生效力，不能以
    原告法定代理人對系爭合約書並不知情，即認為該法律行為
    不存在。
　⒊被告法定代理人謝正杰，原名為「謝正傑」，於107年12月20
    日改名為「謝正杰」，此有個人戶籍資料（本院卷第53、54
    頁）為證。系爭合約書於107年7月31日簽訂當時，被告法定
    代理人姓名仍為改名前之「謝正傑」，並無姓名記載錯誤之
    情事。
　⒋系爭合約書之簽約日期欄僅記載「107年」，月、日兩處則為
    空白，固有系爭合約書（本院第35、39頁）為證。惟簽約日
    期並非法律行為之要件，縱使系爭合約書未載明簽約之月、
    日，亦不能認為該法律行為不存在。
　⒌因此，原告以前揭事由，據以主張原告不曾為意思表示，對
    系爭合約書亦不知情等語，而請求確認系爭資產讓與契約關
    係並不存在，即屬無據。
　㈢備位聲明部分：
　⒈原告未授與蔡宏勳代理權：
　⑴蔡宏勳為頂鮮一零一公司總經理，受御頂公司董事長鍾爵授
    權而代理原告簽訂系爭合約書；蔡宏勳持以蓋用在系爭合約
    書上之原告公司印章，係因原告於107年發生財務問題，原
    告會計主管將原告公司印章交給蔡宏勳保管；蔡宏勳於簽訂
    系爭合約書前，未曾與原告確認；此經證人蔡宏勳於本院證
    述明確（本院卷第140至142頁）。可見蔡宏勳以原告代理人
    身分簽訂系爭合約書前，並未經原告授與代理權。
　⑵證人蔡宏勳於本院雖另證稱：原告在105年12月就把經營權賣
    給御頂公司；御頂公司董事長有實際處分權，原告發生財務
    問題時，鍾爵說他會處理，他都跟周文保說好，請蔡宏勳簽
    名蓋章；周文保是原告創始負責人，也是原告法定代理人周
    育暐的父親等語（本院卷第141至144頁）。然原告鼎極公司
    、鼎盛公司均置董事1人，迄今仍由周育暐擔任，此為兩造
    所不爭執，依公司法第108條規定，自應由周育暐負責執行
    原告業務並代表原告。倘若原告股東確於105年12月即將出
    資或經營權轉讓予御頂公司，何以至107年7月31日系爭合約
    書簽訂當時，仍由周育暐擔任董事？可見蔡宏勳上開證述是
    否屬實，尚有可疑。況且，縱使原告股東確已將其出資或經
    營權轉讓予御頂公司，然周育暐當時既仍擔任原告董事，即
    應由周育暐代表原告，御頂公司董事長鍾爵並不因此而得代
    表原告，亦無授與蔡宏勳代理原告簽訂系爭合約書之權限。
    因此，蔡宏勳依鍾爵之授權而代理原告所為簽訂系爭合約書
    之行為，仍屬無權代理。
　⒉原告不須負表見代理授權人之責任：
　⑴蔡宏勳持以蓋用在系爭合約書上之原告印章，確為原告所有
    之印章，固為兩造所不爭執（本院卷第169頁）。惟按我國
    人民將自己印章交付他人，委託該他人辦理特定事項者，比
    比皆是，倘持有印章之該他人，除受託辦理之特定事項外，
    其他以本人名義所為之任何法律行為，均須由本人負表見代
    理之授權人責任，未免過苛。原審徒憑上訴人曾將印章交付
    與呂某之事實，即認被上訴人就保證契約之訂立應負表見代
    理之授權人責任，自屬率斷（最高法院70年臺上字第657號
    判例意旨參照）。本人將印章、印鑑證明、戶口名簿交付他
    人，委託該他人辦理特定事項，除該特定事項外，該他人以
    本人名義所為其他法律行為，尚難僅憑其持有本人之印章、
    印鑑證明、戶口名簿，即認須由本人負表見代理授權人之責
    任（最高法院95年度臺上字第2426號裁判意旨參照）。因此
    ，縱使蔡宏勳持有原告之印章，亦不能據此即認原告應負表
    見代理授權人之責任。
　⑵按民法第169條所謂知他人表示為其代理人而不為反對之表示
    者，以本人實際知其事實為前提，其主張本人知此事實者，
    應負舉證之責（最高法院68年臺上字第1081號判例意旨參照
    ）。系爭合約書係由頂御公司法務助理交由蔡宏勳蓋用原告
    印文及在授權簽約人欄簽署「蔡宏勳」後，再由蔣美華之女
    婿蔡詩豪交由被告法定代理人謝正杰之特別助理謝欣宜持被
    告公司印文在合約書上蓋用被告公司印文及在法定代理人欄
    簽署「謝正傑」，此經證人蔡宏勳於本院證述明確（本院卷
    第141頁），且為兩造所不爭執。可見原告法定代理人始終
    未曾在場參與，亦無任何人曾與原告法定代理人討論系爭合
    約書之事，無從認為原告業已知悉蔡宏勳對外表示為其代理
    人之事實。
　⑶頂鮮一零一公司、頂鮮擔仔麵公司與原告，均係分別設立登
    記之不同法人。而蔡宏勳為頂鮮一零一公司之總經理，並未
    在原告公司任職，此經證人蔡宏勳於本院證述明確（本院卷
    第140頁）。依被告所提出頂鮮臺南擔仔麵網頁、網路新聞
    （本院卷第93至100頁）所示，蔡宏勳對外係表示其為頂鮮
    擔仔麵總經理，並未表示其為頂鮮集團之總經理或原告之總
    經理，自無從據此認為原告知悉蔡宏勳有對外表示其為代理
    人而不為反對表示之事實。
　⑷至於原告自107年6月起即未收到頂鮮一零一公司租金，遲至2
    年以後，始先後對被告提起本院109年度訴字第5675號民事
    事件及本案，縱可認為原告於系爭合約書簽訂後，有知悉蔡
    宏勳以其代理人身分簽訂系爭合約書之情事，且未為反對之
    表示，然對於已成立之法律行為亦不生影響，不能因此要求
    原告負表見代理授權人之責任（最高法院84年度臺上字第22
    22號判決意旨參照）。
　⑸此外，被告復未舉證證明原告知悉蔡宏勳對外表示為其代理
    人而不為反對表示之事實，則被告抗辯原告應負表見代理授
    權人之責任等語，並不可採。
　⒊系爭合約書應為無效：
　　按無代理權人以代理人之名義所為之法律行為，非經本人承
    認，對於本人不生效力，民法第170條第1項定有明文。蔡宏
    勳未經原告授權即以原告代理人身分簽訂系爭合約書，且原
    告已拒絕承認蔡宏勳無權代理簽訂系爭合約書之行為，則系
    爭合約書即確定對原告不生效力，而原告復無需負表見代理
    授權人之責任。因此，原告請求確認系爭合約書無效，即屬
    有據。　
四、綜上所述，原告先位聲明請求確認系爭資產讓與契約關係不
    存在，為無理由，不應准許；備位聲明請求確認系爭合約書
    無效，為有理由，應予准許。
五、本件事證已臻明確，兩造其餘攻擊、防禦方法及所提出之各
    項證據資料，經審酌後，均與判決結果不生影響，爰不逐一
    論述，附此敘明。
六、訴訟費用負擔之依據：民事訴訟法第79條。
中　　華　　民　　國　　111 　年　　5 　　月　　24　　日
                    民事第七庭  法  官  鄭舜元
正本係照原本作成。
如對本判決上訴，須於判決送達後20日內向本院提出上訴狀。如
委任律師提起上訴者，應一併繳納上訴審裁判費。
中　　華　　民　　國　　111 　年　　5 　　月　　24　　日
                                書記官  楊玉華